【裁判字號】    98,訴,20
【裁判日期】    980402
【裁判案由】    租佃爭議
【裁判全文】
臺中高等行政法院裁定
                                        98年度訴字第20號
原      告  甲○○
訴訟代理人  黃呈利  律師
被      告  臺中市西屯區公所
代  表  人  乙○○
訴訟代理人  丙○○
上列當事人間因租佃爭議事件，原告不服臺中市政府中華民國
97年11月17日府法訴字第0970278270號訴願決定，提起行政訴
訟，本院裁定如下：
    主  文
原告之訴駁回。
訴訟費用由原告負擔。
    理  由
一、「按人民因耕地租佃關係所發生之爭執，屬於私權之爭執，
    依耕地三七五減租條例第26條第1項之規定，應另循租佃爭
    議程序，申請調解調處，不服調處者，移送該管司法機關裁
    判，自不得依行政爭訟方法以求救濟（參照本院50年判字第
    70號判例）。上開調解調處乃法律所定起訴請求私權救濟前
    必經之程序，本質上屬私權爭執之租佃爭議，不因必經該程
    序而更易其本質。受理調解或調處之機關拒絕人民調解或調
    處之聲請者，既屬就私權爭執所為，且已經過其程序，人民
    得逕行提起民事訴訟（參考最高法院48年台上字第1362號判
    例），仍不得依行政爭訟程序以求救濟。其訴訟事件不屬行
    政法院之權限，若竟提起，行政法院應以裁定駁回之。」（
    見最高行政法院91年度判字第2421號判決，並參照同院94年
    度裁字第2005號裁定）。
二、本件原告起訴請求判決撤銷被告機關97年6月24日公所民字
    第0970011270號處分及訴願機關即臺中市政府府法訴字第09
    70278270號訴願決定，其陳訴意旨略謂：原告承租臺灣省臺
    中農田水利會管理坐落臺中市○○區○○段377之2號土地，
    面積0．053868公頃，租期自92年1月1日至97年12月31日止
    （此為最近之契約，實際已耕作數十年），並辦三七五租約
    登記。因系爭土地為臺中市政府依法徵收，並列冊通知原告
    所得領取之土地徵收及地上物補償費共為新臺幣0000000元
    ，為順利領取該補償費，租佃雙方乃會同至被告機關辦理租
    約終止之登記。詎出租人嗣竟藉詞原告未自任耕作，主張原
    訂租約無效，不同意原告領取該補償費，原告雖表示異議，
    仍不同意。租佃雙方顯就上開補償費領取權之歸屬發生爭執
    ，為解決此爭議，原告乃申請被告召開租佃爭議調解委員會
    調解，被告即以97年6月24日公所民字第0970011270號函駁
    回原告之申請，其理由略謂租佃雙方已辦理終止租約在案，
    當事人間已無租佃關係，無耕地三七五減租條例第26條之適
    用云云。惟查本件系爭土地係因變更為非耕地使用在先，嗣
    又為臺中市政府徵收在後，尚非原告不自任耕作，無耕地三
    七五減租條例第16條所定租約無效之情事，租佃雙方之爭執
    乃在於租約終止後，系爭補償費領取權歸屬何人？此項爭執
    係屬耕地三七五減租條例第17條第2項所規定農地出租人應
    給承租人補償之爭議事項，係屬該法規定之租佃爭議事項，
    且本件租賃雙方並非自始無租賃關係，原處分誤解法令駁回
    原告租佃爭議調解之申請，尚有違誤，為此訴請撤銷原處分
    及訴願決定等語。惟查依前開說明，上開調解調處乃法律所
    定起訴請求私權救濟前必經之程序，本質上屬私權爭執之租
    佃爭議，不因必經該程序而更易其本質。受理調解或調處之
    機關拒絕人民調解或調處之聲請者，既屬就私權爭執所為，
    且已經過其程序，人民得逕行提起民事訴訟（參考最高法院
    48年台上字第1362號判例），仍不得依行政爭訟程序以求救
    濟。其訴訟事件不屬行政法院之權限，乃竟提起，行政法院
    自應以裁定駁回之。原處分予以駁回，訴願決定亦予維持，
    其理由雖有不同，但結論尚無不同，仍應予維持。原告對之
    提起行政訴訟，訴請撤銷，仍難謂為合法，應予駁回。另按
    行政訴訟法第12條之2第2項規定「行政法院認其無受理訴訟
    權者，應依職權以裁定將訴訟移送至有受理訴訟權限之管轄
    法院。」本件本院既認無受理訴訟權，本應依上開規定，依
    職權以裁定將訴訟移送至有受理訴訟權限之民事管轄法院，
    惟本件原告訴之聲明係訴請撤銷原處分及訴願決定，此項請
    求判決事項，非民事法院所能受理，爰不予移送民事管轄法
    院，併此敘明。
三、依行政訴訟法第107條第1項第1款、第104條、民事訴訟法第
    95條、第78條，裁定如主文。
中    華    民    國    98    年    4     月    2     日
                臺中高等行政法院第三庭
                                審判長法  官 王 茂 修
                                      法  官 莊 金 昌
                                      法  官 林 金 本
以上正本證明與原本無異。
如不服本裁定，應於裁定送達後10日內以書狀敘明理由，經本院
向最高行政法院提起抗告（須依對造人數附具繕本）。
中    華    民    國    98    年     4    月    2     日
                                      書記官 陳 滿 麗


司法院資訊處製作；財團法人民間司法改革基金會備份。
